臺灣高等法院臺南分院民事判決
110年度上字第145號
上  訴  人  楊政憲  
訴訟代理人  楊勝夫律師
被上訴人    楊德潤  

訴訟代理人  楊育霖  
被上訴人    楊德聰  


            楊德添  
上列一人
訴訟代理人  周景秋  
被上訴人    楊明賢  

            楊明智  
            楊承興  
上列一人
訴訟代理人  林德昇律師    
上列當事人間請求分割共有物事件，上訴人對於中華民國110年4
月8日臺灣嘉義地方法院第一審判決（109年度訴字第417號），
提起上訴，本院於111年2月24日言詞辯論終結，判決如下：
    主  文
上訴駁回。
第二審訴訟費用由兩造按如附表所示「應有部分比例及訴訟費用
分擔比例」欄所示之比例分擔。
    事實及理由
一、被上訴人楊德聰、楊德添、楊明賢、楊明智經合法通知未於
    言詞辯論期日到場，核無民事訴訟法第386條所列各款情形
    ，爰依上訴人之聲請，由其一造辯論而為判決。
二、上訴人起訴主張：坐落嘉義縣○○鄉○○○段○○○段000地號土地
    （下稱系爭土地），為兩造所共有，應有部分比例如附表所
    示，系爭土地並無依法令或因使用目的無法分割之情形，兩
    造亦無以契約訂有不分割期限，惟因各共有人不能達成分割
    之協議等情。爰依民法第823條第1項、第824條之規定，請
    求將系爭土地分割如附圖一即嘉義縣朴子地政事務所（下稱
    朴子地政所）民國（下同）111年2月9日土地複丈成果圖（
    下稱附圖一）所示之判決（原審為被上訴人所採如附圖二即
    朴子地政所110年3月9日土地複丈成果圖《下稱附圖二》所示
    之分割方法，上訴人聲明不服，提起上訴）。並上訴聲明：
    ㈠原判決關於主文第1項分割方法之裁判廢棄。㈡系爭土地應
    依如附圖一所示之方法分割，其中：⒈編號甲部分面積89平
    方公尺土地、編號乙1部分面積175平方公尺土地分歸上訴人
    取得；⒉編號乙部分面積89平方公尺土地、編號甲1部分面積
    174平方公尺土地分歸被上訴人楊承興取得；⒊編號丙部分面
    積83平方公尺土地分歸被上訴人楊明賢取得。⒋編號丁部分
    面積83平方公尺土地分歸被上訴人楊明智取得。⒌編號戊部
    分面積52平方公尺土地分歸被上訴人楊德潤取得。⒍編號己
    部分面積52平方公尺土地分歸被上訴人楊德聰取得。⒎編號
    庚部分面積52平方公尺土地分歸被上訴人楊德添取得。⒏編
    號辛部分面積86平方公尺土地分歸上訴人、被上訴人楊承興
    取得，並按應有部分各2分之1之比例保持共有。
三、被上訴人則以：
　㈠楊承興部分：伊同意分割系爭土地，惟分割分法應依附圖二
    所示方法分割，即將其中編號乙部分面積72平方公尺土地、
    編號乙1部分面積192平方公尺土地分配予伊所有，編號甲部
    分面積106平方公尺土地、甲1部分面積157平方公尺土地分
    配予上訴人所有，編號丙、丁部分面積各為83平方公尺土地
    分別分配予被上訴人楊明賢、楊明智所有，編號戊、己、庚
    部分面積各為52平方公尺土地分別分配予被上訴人楊德潤、
    楊德聰、楊德添所有，編號辛部分面積86平方公尺土地為既
    成巷道，分配予上訴人及被上訴人楊承興，按應有部分各2
    分之1比例保持共有。依附圖二所示之分割方法，係以如附
    圖三（即現況圖）編號I、J之間為分割線，不影響上訴人所
    有之編號I磚木造平房，亦保留伊所有現使用中，於道路以
    北東側如附圖三編號K磚木造平房（門牌號碼嘉義縣○○鄉○○
    村○○○00號，三合院建築部分），道路以南西北側編號E磚造
    蓋鐵皮建物、編號D1放置瓦斯桶之水泥基座、編號F1浴室及
    未測繪之儲藏工寮，維護伊對共有物之特殊感情及避免建物
    遭拆除之經濟上考量，並可與伊所有毗鄰之同段114之2地號
    土地合併利用，不僅較符合目前占有使用現況，且上訴人、
    被上訴人楊承興各分得部分均可單獨建築使用，價值相當，
    能增進土地之社會經濟使用效益等語，資為抗辯。並答辯聲
    明：上訴駁回。
　㈡楊德潤部分：伊分得編號戊部分面積52平方公尺土地，系爭
    土地南側如附圖三編號F磚木造平房，門牌號碼○○村○○○00號
    ，為伊與楊德聰、楊德添、楊明賢、楊明智共有之三合院建
    築，現由伊與楊明智居住，伊同意上開建物占用他共有人分
    得部分，於日後拆除，但請同意給予2年緩衝期間，以便將
    神明廳及祖先牌位移至他處祭拜，楊明賢、楊明智與伊、楊
    德聰、楊德添所分得之南側編號丙至庚部分，可透過同段11
    6地號土地通行至同段117地號土地（縣道），不需預留設私
    設道路，伊等亦不分擔北側編號辛既成巷道之道路面積等語
    ，資為抗辯。並答辯聲明：上訴駁回。
　㈢楊德聰、楊德添、楊明賢、楊明智未於言詞辯論期日到場，
    惟據其在前所為之聲明或陳述略以：楊德聰分得編號己部分
    面積52平方公尺土地，楊德添分得編號庚部分面積52平方公
    尺土地，楊明賢分得編號丙部分面積83平方公尺土地，楊明
    智分得編號丁部分面積83平方公尺土地，系爭土地南側如附
    圖三編號F磚木造平房，門牌號碼嘉義縣○○鄉○○村○○○00號，
    為伊等與楊德潤共有之三合院建築，伊等與楊德潤分得之南
    側部分，可透過同段116地號土地通行至同段117地號土地（
    縣道），不需留設私設道路，伊等亦不分擔北側編號辛既成
    巷道之道路面積，請依附圖二即原審判決所附方案二之分割
    方法等語，資為抗辯。並答辯聲明：上訴駁回。
四、兩造不爭執之事項：
  ㈠坐落嘉義縣○○鄉○○○段○○○段000地號、面積935平方公尺土地
    ，由兩造依附表所示比例之應有部分共有（即系爭土地）。
  ㈡兩造間就系爭土地並無不得分割之約定，亦無依物之使用目
    的不能分割之情形。
  ㈢系爭土地之西北側同段114地號土地，為楊承興與訴外人楊春
    安、楊讚藤共有；同段114之2地號土地，為楊承興所有（見
    本院卷第115至119頁）。
  ㈣依本院110年9月17日勘驗筆錄（見本院卷第193至195頁）、
    朴子地政110年11月29日土地複丈成果圖（見本院卷第223頁
    ）、嘉義縣○○鄉○○000○0○0○○鄉○○○0000000000號函（見本院
    卷第181至182頁）及嘉義縣○○000○0○00○○○道地○○000000000
    0號函（見本院卷第189頁）所載（以下均為未保存登記建物
    ）：
  ⒈編號A為門牌號碼嘉義縣○○鄉○○村00號之磚木造平房，面積1
    平方公尺，為訴外人所有。
  ⒉編號B為磚木造平房，面積18平方公尺，為訴外人所有。
  ⒊編號C為柏油道路，面積102平方公尺，設有雙側側溝、電桿
    、路燈，兩側連接嘉27鄉道，該道路為嘉義縣義竹鄉公所管
    理之村里聯絡道，經嘉義縣政府認定為既成巷道（見原審卷
    127頁）。
  ⒋編號D為空地，面積65平方公尺。
  ⒌編號D1為放置瓦斯桶之水泥基座，面積1平方公尺，為楊承興
    所有（見原審卷第10頁、187-189，本院卷第191頁）。
  ⒍編號E為磚造平房（屋頂為紅色鐵皮），面積2平方公尺，為
    楊承興所有。
  ⒎編號F為門牌號碼嘉義縣○○鄉○○村00號之磚木造平房三合院，
    面積382平方公尺（不含F1），現由楊明智、楊德潤居住（
    見原審卷第123頁）。
  ⒏編號F1為浴室，面積7平方公尺，為楊承興所有。
  ⒐編號G為磚木造平房，面積43平方公尺，為訴外人所有。
  ⒑編號H為空地，面積7平方公尺。
  ⒒編號I為門牌號碼嘉義縣○○鄉○○村00號之磚木造平房，面積50
    平方公尺，現為楊政憲居住（見原審卷第125頁編號6）。
  ⒓編號J為嘉義縣○○鄉○○村00號三合院前之空地，面積50平方公
    尺。
  ⒔編號K為門牌號碼嘉義縣○○鄉○○村00號磚木造平房，面積20平
    方公尺，現為楊承興居住（見原審卷第125頁編號4、5，本
    院卷第191頁以下）。
  ⒕編號L為空地，面積5平方公尺。
  ⒖編號M為嘉義縣○○鄉○○村00號三合院前之空地，面積136平方
    公尺。
  ⒗編號N為磚木造平房，面積29平方公尺，為訴外人所有。
  ⒘編號O為門牌號碼嘉義縣○○鄉○○村00號磚木造平房，面積6平
    方公尺，為訴外人所有。
  ⒙編號P為空地，面積11平方公尺。 
五、兩造爭執之事項：
  ㈠上訴人依民法第823條第1項、第824條之規定，訴請就系爭土
    地裁判分割，有無理由？
  ㈡如有，分割方法應依附圖一即朴子地政所111年2月9日土地複
    丈成果圖（本院卷第273頁）或附圖二即原審判決所附方案
    二（原審卷第275頁）之分割方法，以何者為適當？
六、得心證之理由：　　
  ㈠上訴人依民法第823條第1項、第824條之規定，訴請就系爭土
    地裁判分割，有無理由？
　　按共有人除共有物之使用目的不能分割或契約訂有不分割之
    期限外，得隨時請求分割共有物；共有物之分割，依共有人
    協議之方法行之，分割之方法不能協議決定者，法院得因任
    何共有人之請求，命為以原物分配於各共有人，民法第823
    條第1項前段、第824條第1項、第2項第1款前段分別定有明
    文。查，依兩造不爭執之事項㈠、㈡所示，本件上訴人主張兩
    造共有之系爭土地，其應有部分如附表所示，並無不能分割
    之情形，且共有人又無不分割之特約，然對於分割方法迄未
    能達成協議等情，是依前揭規定，被上訴人請求分割系爭土
    地，自屬有據。
　㈡如有，分割方法應依附圖一即朴子地政所111年2月9日土地複
    丈成果圖（本院卷第273頁）或附圖二即原審判決所附方案
    二（原審卷第275頁）之分割方法，以何者為適當？
　⒈次按共有物之分割，分割之方法不能協議決定者，法院得因
    任何共有人之請求，命以原物分配於各共有人。但各共有人
    均受原物之分配顯有困難者，得將原物分配於部分共有人，
    民法第824條第2項第1款定有明文。又共有人因共有物分割
    之方法不能協議決定，而提起請求分割共有物之訴，應由法
    院依民法第824條命為適當之分配，不受任何共有人主張之
    拘束；惟定共有物分割之方法，固可由法院自由裁量，但仍
    應斟酌各共有人之意願、共有物之性質、價格、分割前之使
    用狀態、經濟效用、分得部分之利用價值及全體共有人之利
    益等有關情狀，定一適當公平之方法以為分割。
　⒉經查：
　⑴依兩造不爭執之事項㈣所示，系爭土地之現況，依本院110年9
    月17日勘驗筆錄、朴子地政所110年11月29日土地複丈成果
    圖（即附圖三、現況圖）、嘉義縣○○鄉○○000○0○0○○鄉○○○00
    00000000號函及嘉義縣○○000○0○00○○○道地○○0000000000號
    函所載，建物均為未保存登記，即：⒈編號A為門牌號碼嘉義
    縣○○鄉○○村00號之磚木造平房，面積1平方公尺，為訴外人
    所有。⒉編號B為磚木造平房，面積18平方公尺，為訴外人所
    有。⒊編號C為柏油道路，面積102平方公尺，設有雙側側溝
    、電桿、路燈，兩側連接嘉27鄉道，該道路為嘉義縣義竹鄉
    公所管理之村里聯絡道，經嘉義縣政府認定為既成巷道。⒋
    編號D為空地，面積65平方公尺。⒌編號D1為放置瓦斯桶之水
    泥基座，面積1平方公尺，為楊承興所有。⒍編號E為磚造平
    房（屋頂為紅色鐵皮），面積2平方公尺，為楊承興所有。⒎
    編號F為門牌號碼嘉義縣○○鄉○○村00號之磚木造平房三合院
    ，面積382平方公尺（不含F1），現由楊明智、楊德潤居住
    。⒏編號F1為浴室，面積7平方公尺，為楊承興所有。⒐編號G
    為磚木造平房，面積43平方公尺，為訴外人所有。⒑編號H為
    空地，面積7平方公尺。⒒編號I為門牌號碼嘉義縣○○鄉○○村0
    0號之磚木造平房，面積50平方公尺，現為楊政憲居住。⒓編
    號J為嘉義縣○○鄉○○村00號三合院前之空地，面積50平方公
    尺。⒔編號K為門牌號碼嘉義縣○○鄉○○村00號磚木造平房，面
    積20平方公尺，現為楊承興居住。⒕編號L為空地，面積5平
    方公尺。⒖編號M為嘉義縣○○鄉○○村00號三合院前之空地，面
    積136平方公尺。⒗編號N為磚木造平房，面積29平方公尺，
    為訴外人所有。⒘編號O為門牌號碼嘉義縣○○鄉○○村00號磚木
    造平房，面積6平方公尺，為訴外人所有。⒙編號P為空地，
    面積11平方公尺。此部分之事實，堪可認定。
　⑵本院審酌兩造主張之分割方案，上訴人主張依附圖一、被上
    訴人楊承興主張依附圖二之分割方法；附圖一、二之兩方案
    ，各共有人分得面積與應有部分之比例相當，無庸找補，均
    需拆除被上訴人楊明賢等5人之編號F部分建物大部分，編號
    甲部分由上訴人分得，編號乙部分由被上訴人楊承興分得，
    且保留既成巷道，均由上訴人與被上訴人楊承興按應有部分
    之比例各2分之1保持共有，被上訴人楊明賢、楊明智、楊德
    潤、楊德聰、楊德添（下稱楊明賢等5人）分別分得系爭土
    地南側編號丙、丁、戊、己、庚部分；兩方案之差別，在於
    編號甲、乙間及編號乙1、甲1間分割線位置，及編號乙1、
    甲1部分係由上訴人或被上訴人楊承興分得，是否依土地上
    既有建物及地上物存在狀況、使用情形，鄰地合併利用，分
    割後土地價值之保存及利用，茲依系爭土地之使用現況、客
    觀情狀、經濟效用及公平原則，認應採取被上訴人楊承興所
    主張如附圖二即原審判決所附方案二之分割方法，為原物分
    割，較為適當，茲敘明理由如下：
  ①附圖一、附圖二編號辛部分，為既成巷道，而編號甲、乙、
    乙1、甲1部分，均臨上開既成巷道，各分得部分得以供日後
    單獨或合併申請合法建築使用，兩方案中，均需拆除被上訴
    人楊明賢等5人之編號F部分建物大部分（見原審卷第123號
    ，本院卷第199頁下方照片），被上訴人楊明賢等5人各分得
    編號丙、丁、戊、己、庚部分，其所在位置及面積均相同，
    渠等不考慮單獨建築合法性問題，對外通行則由南側同段11
    6地號土地通往同段117地號土地，被上訴人楊明賢等5人並
    為同段118、119號土地之共有人，其中編號戊、己對外通行
    問題自行處理，不分擔編號辛既成道路面積（見本院卷第15
    7頁），上訴人及被上訴人楊承興亦表同意，故採取何種方
    案，對被上訴人楊明智等5人均不生影響。
  ②附圖一，將編號甲、乙1分配予上訴人，編號乙、甲1分配予
    被上訴人楊承興，其優點為該二人各所分得部分相鄰既成巷
    道屬面對面形狀，固有其便利性，然附圖二之分割位置採斜
    對角「✘」形狀分配，各分得部分之地理位置相距甚近，使
    用上並無明顯不便。而附圖一之缺點，則為上訴人與被上訴
    人楊承興所分得之土地部分，雖屬面對面形狀，然中間相隔
    編號辛既成巷道（見原審卷第127頁照片7、8），上訴人主
    張分得之編號甲、乙1部分，仍無法合併使用，削減其原本
    主張之經濟效用，而此分割方法，將其中編號乙1部分分配
    予上訴人，因編號乙1部分土地上，有被上訴人楊承興所有
    、目前使用中之編號E磚造蓋鐵皮建物一部分、編號D1放置
    瓦斯桶之水泥基座、編號F1磚造鐵皮頂浴室及未測繪之儲藏
    工寮（見原審卷第129頁照片9、10及第187至191頁，本院卷
    第17、19、211頁、第205頁上方照片），未來若拆除，被上
    訴人楊承興將無法繼續使用，必須耗費金錢、時間重置該建
    物及地上物，不利於原物使用狀況及社會經濟；且依兩造不
    爭執之事項㈢所示，楊承興與訴外人楊春安、楊讚藤共有之
    同段114地號土地，楊承興與系爭土地毗鄰之同段114之2地
    號土地，將不能合併利用。附圖二將編號乙、乙1分配予被
    上訴人楊承興，可完整保留編號K磚木造平房（見原審卷第1
    25頁照片4、5，本院卷第209頁上方照片）、編號E磚造蓋鐵
    皮建物、編號D1放置瓦斯桶之水泥基座、編號F1浴室及未測
    繪之儲藏工寮，被上訴人楊承興不需耗費金錢、時間重置該
    建物，有利於原物使用狀況及社會經濟，附圖二儘量將建物
    及地上物坐落基地分配予使用建物及地上物之共有人，已優
    先保留目前共有人使用中、較具經濟價值之建物及地上物。
  ③經核附圖一，使上訴人分得編號甲、乙1部分，被上訴人楊承
    興分得編號乙、甲1部分，屬於南北面對面形狀，並保留東
    北側被上訴人楊承興所有之編號K磚木造平房，保留北側上
    訴人所有之編號I磚木造平房（見本院卷第201頁），惟無法
    保留被上訴人楊承興之編號E磚造蓋鐵皮建物、編號D1放置
    瓦斯桶之水泥基座、編號F1浴室及未測繪之儲藏工寮，而依
    前開建物及地上物之外觀，尚有一定之經濟價值，且為被上
    訴人楊承興目前繼續使用，則附圖一僅因分配南北相對部分
    ，而使被上訴人楊承興需拆除其所使用之上開建物及地上物
    ，並無法合併使用毗鄰之同段114、114之2地號土地，難謂
    適當。
  ④經核附圖二，於分割後可保留被上訴人楊承興之編號E磚造蓋
    鐵皮建物、編號D1放置瓦斯桶之水泥基座、編號F1浴室及未
    測繪之儲藏工寮，且被上訴人楊承興可與系爭土地毗鄰之同
    段114、114之2地號土地，合併利用，兩造均得依現況使用
    分得之土地，避免系爭土地因分割後相互移轉占有之土地，
    而造成共有人間拆遷之困擾，亦不利於土地之利用。又分割
    後各分得臨路寬度及可供合法建築之面積，均與應有部分應
    受分配之面積相當，應屬較能兼顧全體共有人利益之方案。
  ⑤綜上，本院斟酌當事人之意見、共有物之性質、分割前之使
    用狀態、經濟效用、分得部分之利用價值及全體共有人之利
    益等有關情狀，並考量分割後土地通行及居住或建屋等因素
    ，因認附圖二即原審判決所附方案二之分割方法，較合乎地
    盡其利及公平原則而為系爭土地適當之分割方法，應堪採用
    。
七、綜上所述，上訴人依民法第823條第l項前段、第824條之規
    定，請求分割系爭土地，為有理由，應予准許，本院審酌系
    爭土地現況、整體土地之經濟效用及全體共有人之利益等情
    ，認系爭土地以原物分割各共有人，並以附圖二即原審判決
    所附方案二之分割方法為分割，當為較合理、公平及符合系
    爭土地分割之整體效益與共有人全體之利益。是原判決所採
    附圖二即原審判決所附方案二之分割方法，並無不當。則上
    訴意旨指摘原判決不當，求予廢棄改判，為無理由，應駁回
    其上訴。
八、末以，因共有物分割，由敗訴當事人負擔訴訟費用顯失公平
    者，法院得酌量情形，命勝訴之當事人負擔其一部，民事訴
    訟法第80條之1定有明文。本件係因分割共有物而涉訟，且
    上訴人之行為可認按當時之訴訟程度，為伸張或防禦權利所
    必要，又分割共有物之訴，實質上並無所謂何造勝訴敗訴之
    問題，本院審酌兩造各自因本件分割訴訟所得之利益等情，
    認本件之訴訟費用，應由兩造各以如附表「應有部分比例及
    訴訟費用分擔比例」欄所示之比例分擔，始為公平，附此敘
    明。
九、本件事證已臻明確，兩造其餘之攻擊或防禦方法及所用之證
    據，認均不足以影響本判決之結果，爰不逐一論列，併此敘
    明。
十、據上論結，本件上訴為無理由，依民事訴訟法第449條第1項
    、第78條、第80條之1、第85條第1項但書、第463條、第385
    條第1項前段，判決如主文。
中    華    民    國    111    年    3    月    17    日
                  民事第三庭    審判長法  官  吳森豐 
　　　　　　　　　 
                                      法  官  孫玉文 
　　　　　　　　　　　　　　　　　　　 
                                      法  官  郭貞秀
上為正本係照原本作成。
上訴人如不服本判決，應於收受送達後20日內向本院提出上訴書
狀，其未表明上訴理由者，應於提出上訴後20日內向本院補提出
理由書狀（均須按他造當事人之人數附繕本）上訴時應提出委任
律師或具有律師資格之人之委任狀；委任有律師資格者，另應附
具律師資格證書及釋明委任人與受任人有民事訴訟法第466條之1
第1項但書或第2項（詳附註）所定關係之釋明文書影本。如委任
律師提起上訴者，應一併繳納上訴審裁判費。
被上訴人不得上訴。
中　　華　　民　　國　　111 　年　　3 　　月　　17　　日

                                      書記官  蘇玟心

【附註】
民事訴訟法第466條之1：
⑴對於第二審判決上訴，上訴人應委任律師為訴訟代理人。但上
  訴人或其法定代理人具有律師資格者，不在此限。
⑵上訴人之配偶、三親等內之血親、二親等內之姻親，或上訴人
  為法人、中央或地方機關時，其所屬專任人員具有律師資格並
  經法院認為適當者，亦得為第三審訴訟代理人。
民事訴訟法第466條之2第1項：
  上訴人無資力委任訴訟代理人者，得依訴訟救助之規定，聲請
第三審法院為之選任律師為其訴訟代理人。
　　　　　　　　　　　　　　　　　　　
附表：兩造應有部分比例及訴訟費用負擔比例
編號   所有權人  應有部分比例及訴訟費用負擔比例   1   楊政憲  360分之118   2     楊德潤  18分之1   3   楊德聰  18分之1   4   楊德添  18分之1   5   楊明賢  360分之32   6   楊明智  360分之32   7   楊承興  360分之118